【裁判字號】    97,家訴,130
【裁判日期】    980708
【裁判案由】    代位求償
【裁判全文】
臺灣臺北地方法院民事判決             97年度家訴字第130號
原      告  甲○○
訴訟代理人  周滄賢律師
複  代理人  秦嘉邊律師
訴訟代理人  郭玉健律師
            郭玉瑾律師
上 列一 人
複 代理 人  郭玉諠律師
被      告  乙○○  住臺北市○.
訴訟代理人  許坤立律師
            郭香吟律師
上列當事人間請求代位求償事件，本院於民國98年6 月24日言詞
辯論終結，判決如下：
    主      文
原告之訴及假執行之聲請均駁回。
訴訟費用由原告負擔。
    事實及理由
一、原告主張：
 (一) 伊執有訴外人丙○○所簽發，利息按年息6 ％計算，未記載
    付款地，並免除做成拒絕證書之本票20紙，總計金額新臺幣
    （下同）282,062,375 萬元，詎於到期日後提示均未獲付款
    ，業經聲請本院於民國96年3 月26日裁定准許強制執行，上
    開裁定並於同年5 月22日確定，後伊就上開債權金額聲請強
    制執行，僅受清償785,538 元，尚餘281,276,837 元未獲清
    償【計算式：282,062,375-785,538 ＝281,276,837 】。
 (二)又丙○○與被告於86年1月12日結婚，於96年10月17日離婚，
   並於同年11月5日申登。依民法第1030條之1規定，丙○○對
   於被告有剩餘財產分配請求權。
 (三)再依修正後之民法第1030條之1規定，剩餘財產分配請求權屬
   財產權之性質而非一身專屬權，故本件原告對丙○○之債權
   有保全之必要，且丙○○怠於行使剩餘財產分配請求權，原
   告為確保債權，自得代位丙○○行使對被告之剩餘財產分配
   請求權，爰依民法第242條、第1030條之1規定，提起本件訴
   訟等語。
 (四)並聲明：1.被告應給付訴外人丙○○4,000,000元及自96年5
   月22日起至清償日止按年息6％計算之利息，由原告代為受領
   。
   2.願供擔保請准宣告假執行。
二、被告則以：
    伊與丙○○於97年5 月15日已書立同意書拋棄對彼此婚後剩
    餘財產分配請求權，是丙○○對伊已無夫妻剩餘財產分配請
    求權存在，原告自無代位行使丙○○對於伊之夫妻剩餘財產
    分配請求權之餘地等語資為抗辯。並聲明：(一)原告之訴及假
    執行之聲請均駁回。(二)如受不利判決，願供擔保請准免為假
    執行。
三、兩造不爭執之事項：
  (一)原告執有丙○○所簽發本票20紙，因到期提示均未獲付款而
    向本院聲請本票裁定，經本院以96年度票字第20054 號裁定
    准許強制執行在案，後由本院96年度執字第35022 號及96年
    度執字第18417 號強制執行程序均未獲完全清償，此有前開
    裁定、裁定確定證明書各1 份及強制執行金額計算書分配表
    各2 份在卷可稽，堪信為真。
  (二)被告與丙○○於86年1 月12日與被告結婚，於同年2 月5 日
    向戶政事務所申請登記，嗣於96年10月17日離婚，於同年11
    月5 日向戶政事務所申請登記，為兩造所不爭執，另有戶籍
    謄本1 份附卷可參，堪信為真實。
四、得心證之理由：
    本件原告依民法第242 條之規定，代位丙○○對被告主張夫
    妻離婚後之剩餘財產分配請求權；被告則以丙○○已拋棄剩
    餘財產分配請求權，原告已無權再代位請求資為抗辯。從而
    ，本件爭點為丙○○是否已拋棄對被告之剩餘財產分配請求
    權？經查：
  (一)按民法第1030條之1 於96年5 月23日基於「剩餘財產分配請
    求權雖依夫妻身分而產生，但其本質仍屬財產權，並不具專
    屬性質，基於下列理由爰將第三項規定刪除：1.若剩餘財產
    分配請求權為專屬權，則第1009條、1011條的規定將完全喪
    失意義，無法保障債權人之利益。2.對有請求權人之繼承人
    不利。」等理由刪除第3 項規定，是經修正後之剩餘財產分
    配請求權自非專屬權，合先敘明。
  (二)依被告與丙○○共同簽訂之同意書內容：「甲方：丙○○，
    乙方：乙○○，於民國96年10月17日經臺灣臺北地方法院判
    決離婚。於此雙方同意拋棄對彼此婚後剩餘財產分配請求權
    及損害賠償請求權。為避免日後爭議，於此表明雙方立場立
    下同意書…」以觀，雙方業已於該同意書中就離婚後之剩餘
    財產分配請求權作成協議，約定彼此放棄向對方行使上開權
    利，且此約定並未違反法律強制禁止規定，或違反公共秩序
    善良風俗，自屬有效。
  (三)至原告否認前揭同意書形式上為真正，並認丙○○無拋棄剩
    餘財產分配請求權之意云云，惟查，證人即被告之妻丙○○
    到庭證稱：「（問：〈提示被證二同意書〉是你簽名的嗎？
    ）答：是我在看守所簽名的。（問：簽署同意書是證人的自
    主意識嗎？有受外力影響嗎？）答：是我自主意識，沒有受
    外力影響。（問：簽署同意書時，是否瞭解簽署後的法律效
    力？）答：我知道簽署的效力……我在外和債務人的投資糾
    紛和被告都沒有關係，我希望我和被告的權利義務可以分的
    很清楚，他的歸他的，我的歸我的，所以我才簽署拋棄剩餘
    財產分配請求權同意書，債權人是否可以向被告代位求償，
    在簽署當時並非我考慮的因素」等語（見本院98年6月24日
    言詞辯論筆錄），足徵系爭同意書之內容，確係由被告與丙
    ○○依雙方合意簽立，堪認同意書為真正，及立同意書雙方
    已明確做出拋棄剩餘財產分配請求權之表示。從而，被告與
    丙○○既已就剩餘財產分配請求權有所約定，探求契約當事
    人之真意，即有各自拋棄其剩餘財產分配請求權之意，蓋若
    非如此，當事人透過締結契約釐清法律關係、劃分權利義務
    之目的，即無意義。是以，原告即再無依民法第242條代位
    丙○○對被告請求剩餘財產分配之理。
五、綜上所述，原告主張代位丙○○向被告請求4,000,000元及
    自96年5月22日起至清償日止按年息6％計算之利息，為無理
    由，應予駁回。原告之訴既經駁回，其假執行之聲請亦失所
    附麗，爰併駁回之。
六、本件事證已臻明確，兩造其餘主張陳述及所提之證據，均毋
    庸再與審酌，附此敘明。
七、訴訟費用負擔之依據：民事訴訟法第78條。
中    華    民    國    98    年    7     月     8    日
                  家事法庭  法  官  彭南元
以上正本係照原本作成。
如對本判決上訴，須於判決送達後20日內向本院提出上訴狀。
中    華    民    國    98    年    7     月     8    日
                            書記官  尹遜言


司法院資訊處製作；財團法人民間司法改革基金會備份。
